【裁判字號】    94,建,39
【裁判日期】    951215
【裁判案由】    給付工程款
【裁判全文】
臺灣臺中地方法院民事判決  94年度建字第39號
原      告  聯岑興業股份有限公司
法定代理人  庚○○
訴訟代理人  王傳賢律師
被      告  光盈消防工程股份有限公司
法定代理人  丙○○
訴訟代理人  鄧雲奎律師
複代理人    己○○
上列當事人間給付工程款事件，本院於95年12月1日言詞辯論終
結，判決如下：
    主    文
被告應給付原告新臺幣壹佰肆拾伍萬柒仟捌佰壹拾伍元，及自民
國九十四年六月三十日起至清償日止，按週年利率百分之五計算
之利息。
訴訟費用由被告負擔。
本判決於原告以新臺幣肆拾捌萬陸仟元供擔保後，得假執行。但
被告如於假執行程序實施前以新臺幣壹佰肆拾伍萬柒仟捌佰壹拾
伍元為原告預供擔保，得免為假執行。
    事實及理由
壹、程序方面：
  一、本件原告聯岑興業股份有限公司（下稱原告）起訴聲明請
      求被告光盈消防工程股份有限公司（下稱被告）給付新臺
      幣（下同）1,650,774元及自民國（下同）94年4月11日起
      至清償日止按週年利率5%計算之利息，嗣聲明變更為被告
      應給付1,457,815元，及自起訴狀繕本送達翌日起至清償
      日止，按週年利率5%計算之利息，核屬減縮應受判受事項
      之聲明，與民事訴訟法第255條第1項第3款之規定相符，
      應予准許。
  二、按訴狀送達後，原告不得將原訴變更或追加他訴。但請求
      之基礎事實同一者，不在此限，民事訴訟法第255第1項第
      2款定有明文。原告於94年6月2日提起本件訴訟時，僅依
      承攬契約之法律關係請求被告給付報酬及法定遲延利息；
      嗣於95年3月17日追加依不當得利請求返還利益；核原告
      追加之請求及起訴之初對被告之請求，所涉基礎事實，均
      係原告於被告向訴外人夆典科技開發股份有限公司（下稱
      夆典公司）承攬之工地施工，而原告其中一部份施工所應
      得之金錢未獲被告給付，是原告此項訴之追加顯係基於同
      一基礎事實為之，合於前揭規定，應予准許。
貳、事實摘要：
  一、原告起訴主張略以：
    (一)原告係一家具有資本額二千萬元規模，且專門從事電器承
      裝、消防安全設備安裝工程之公司，並領有甲級電器承裝
      業登記執照、經濟部甲等自來水管承裝商登記証、及臺灣
      區電氣工程工業同業公會甲級會員証書、臺灣區水管工程
      工業同業公會甲級會員証書之優良專業廠商。93年12 月
      左右，因被告向訴外人夆典公司承包「廣輝電子龍潭新建
      廠房B棟B1樓火警系統工程」，要求訴外人戊○○找人來
      承作其中之部份工程，因戊○○個人無充足人員配合施工
      ，乃請原告配合協助進場施作，初期雙方及戊○○並未言
      明原告所承作部份究竟其承攬關係是針對戊○○或被告。
      惟在94年2月間，被告因見原告公司較具規模，且施工人
      員眾多，而戊○○財務狀況不佳，乃在三方協議下，改由
      原告與戊○○分別與被告成立個別之承攬關係，且原告所
      承作之工程範圍，與戊○○所承作之範圍有所區隔，被告
      就原告施作部份亦改為直接給付工程款予原告，不必透過
      戊○○，被告公司經理甲○○並稱兩造間之書面承攬契約
      再另行補做；由此可見，當時被告已有直接與原告成立承
      攬關係之表示，原告亦已表示同意，至此雙方之承攬關係
      應已成立，至於後來因該工程一直趕工，且工期在三月間
      即已結束，兩造未及補做書面合約，但就此並不影響雙方
      承攬契約關係之成立。
    (二)被告曾分別於94年1月20日、3月3日各匯款400,000元予原
      告支付部分工程款，且於3月3日該次付款並無戊○○經手
      情形，另於同年4月7日以支票支付120,605元予原告作為
      支付代墊款及部分工程款之用，以上被告之付款原告均開
      立同額發票予被告，足證兩造間確有承攬關係；另本案工
      程之介紹人戊○○及被告原來之工地負責人甲○○，均可
      證實兩造間確有承攬關係。
    (三)被告已承諾系爭工程之計價，應比照其與夆典公司之計價
      標準。茲依被告所提出其與戊○○間之結算表內所列工程
      項目、數量、單價之標準，並參照原告與戊○○分別完成
      之工程數量，其中除第四項避難系統之單價原告主張應以
      每個2,300元計算始為合理外，其餘項目之單價依被告所
      列單價計算。
    (四)本件原告起訴主張依承攬契約之法律關係被告應給付工程
      款1,457,815元，但倘若被告否認有與原告成立上述承攬
      契約之法律關係，且鈞院亦認同的話，則原告為被告完成
      系爭工程，以及代其購買配線器材用於該工程之中，被告
      顯屬無法律上之原因而受有相當於該價款之利益，致使原
      告受有損害，依民法第179條不當得利之規定，被告亦應
      返還其利益，原告一併主張之，並請依前開二種請求權競
      合之法律關係擇一為原告勝訴之判決等語。並聲明：被
      告應給付原告1,479,040元，及自起訴狀繕本送達翌日起
      至清償日止，按週年利率5%計算之利息，願供擔保請准
      宣告假執行。
  二、被告抗辯略以：
    (一)被告係將承攬系爭工程品名為：感知器（929）模組394
      ）安置配線。電磁閥安裝配置配線。裝箱ＧＶ模組。
      避難系統ＰＡ＋緊急照明＋避難。蜂鳴器。ＰＢＬ
      （消防箱內部線路）等項目轉包予訴外人戊○○，總工程
      款為2,429,900元，而戊○○再將部分工程委由原告施作
      ，被告與原告之間並無任何工程承攬契約關係存在。
    (二)被告分別於94年1月29日及94年3月3日按訴外人戊○○請
      款時之請求將各應給付予訴外人戊○○之款項（即各為
      400,000元）代訴外人戊○○匯款予原告，惟請款人是訴
      外人戊○○並非原告，且由原告所書之工程估價單上（參
      臺灣板橋地方法院卷第28頁，以下稱板院）記載：本次請
      款803,440－前期已付400,000＝403,440之文義亦可知，
      被告先後二次匯款與原告係受訴外人戊○○之請託而為，
      故原告將前開款項誤解為兩造間有承攬關係存在之證據，
      自不足採。
    (三)被告自94年1月3日起至94年4月7日止之期間將系爭工程款
      先後計十四筆支付予訴外人戊○○，總計支付2,478,150
      元，已溢付48,250元；而查94年4月7日面額120,605元之
      支票乙紙，乃係訴外人戊○○於94年4月6日到被告公司請
      款時，因戊○○要支付原告工程款，故其委請被告代為開
      立支票（訴外人戊○○指名受款人寫原告）交付戊○○、
      戊○○再交付原告，前開款項係被告應給付訴外人戊○○
      之工程款，並非原告。至戊○○承攬被告之工程，其向被
      告請款時，本應檢附發票交付被告，但戊○○表示其並未
      使用發票，故戊○○乃拿其下包即原告所開立之發票交付
      被告，原告公司以之作為兩造間有承攬關係存在之證據，
      不足採信。
    (四)被告所提出之94年4月6日之16,800元之支出證明單上「事
      由」欄內所載文義即明確表示係原告支援戊○○在龍潭工
      地之工作，且其上並有「戊○○」簽收該款項之簽名，足
      見系爭工程係由被告直接轉包予戊○○１人，非原告與戊○○分別與被告成立個別之承攬關係。至94年4月6日支出
      證明單上除有「戊○○」簽名表示簽收該103,805元外，
      其上科目欄所載「聯岑代購五金另料」文義，亦係表示戊○○應支付予原告之代購五金另料之款項，但並非表示原
      告代被告支付之五金另料款項。
    (五)證人甲○○所述內容與事實不相吻合，且其係因遭被告資
      遺而為挾怨報復之證述，不足採信；另證人戊○○在本案
      中將其所欠原告工程款之清償責任推給被告（因戊○○與
      原告係次承攬關係），冀圖卸責，故戊○○在本案中所作
      前開證言顯係附和原告，而與事實不符自不足採信等語，
      並聲明：原告之訴及假執行之聲請均駁回，如受不利
      判決願供擔保請准宣告免為假執行。
參、兩造依民事訴訟法第270條之1第1項第3款之規定整理不爭執
    事項，並簡化爭點如下，本院並以不爭執之事實為本判決之
    基礎：
  一、兩造不爭執之事實：
    (一)系爭「廣輝電子龍潭新建廠房」工程B棟B1樓火警系統工
      程為被告向訴外人夆典公司所承攬。該工程完工後，被告
      與夆典公司結算工程之明細及價款同被證十六（參本院卷
      第68頁）。
    (二)現場已施工工程項目同94年10月24日被告答辯二狀附表一
      （參本院卷第57頁）。
    (三)現場已施工之數量同94年10月24日被告答辯二狀附表一的
      總數量（參同上頁）。
  二、本件之爭點：
    (一)原告究係自戊○○處轉包系爭工程，或自被告處承包系爭
      工程？
    (二)原告於現場施工之項目、數量及單價若干？
    (三)被告是否已全數將工程款支付與戊○○？
肆、法院之判斷：
  一、關於原告究係自戊○○處轉包系爭工程，或自被告處承包
      系爭工程部分：
  (一)經查：
    1.證人戊○○於本院準備程序中二次證述明確，系爭工程伊
      與原告區隔施作，請款亦是各自請領，原告非伊下包等語
      （參本院94年10月24日及95年1月18日準備程序筆錄，第
      48-51頁及第100-102頁）。核與證人即被告前經理甲○○
      證述：伊原負責被告所有承包工程工地現場的事務。當時
      系爭工程是被告向夆典公司承包廣輝電子龍潭新建廠房工
      程Ｂ棟Ｂ１層火警系統工程，後來被告總經理丁○○就找
      戊○○來施作，其後因工程數量太多而且要趕工的關係，
      戊○○人手不夠，就由原告的負責人蔣先生帶人來加入施
      作。當時原告與戊○○是區隔施作範圍做，並沒有混在一
      起。伊建議丁○○將戊○○與原告施作請款的事宜區隔開
      來，由原告直接向被告來請款，丁○○當時也說好。後來
      原告施作的部分直接向被告請款被告也有直接撥款給原告
      等語 (參本院94年10月24日準備程序筆錄，第49-50頁)，
      大致相符。被告雖以戊○○所言旨在推卸轉包之責，而甲○○則與被告有資遣糾紛等彈劾證人證詞之可信性。然查
      ，上開證人所述內容相互吻合，有如前揭，且其等所述，
      亦與卷附之書證亦大致相符（如下述2-6），本院自得酌
      採為證據以為認定本件事實之依據。
    2.依原告提出之華南商業銀行往來明細（參板院卷第10頁）
      ，被告法定代理人曾分別於94年1月20日、3月3日各匯款
      400,000元予原告支付部分工程款，且有同額之原告發票
      影本在卷可憑（參板院卷第12頁背面）。足見原告主張兩
      造間有系爭工程款往來之事實，尚非無據。
    3.依原告所提出之發票（參原證四，板院卷第12頁以次）記
      載內容觀之，發票上之買受人均記載為被告，而非戊○○
      ，發票日期則自94年1月20日至94年3月25日，被告對該發
      票加以收受使用乙節，亦不爭執；據此，亦堪佐證兩造間
      確有直接工務往來關係。
    4.參諸被告所提出之支出證明單（被證十一、十三，參本院
      卷第64頁）所載；其中94年4月6日之支出証明單，其科目
      記載「聯岑代工」，事由欄記載「聯岑支援戊○○（龍潭
      工地）7工，7x 2400 = 16,800」，上開費用係因戊○○
      之施工區趕工不及，由被告經理甲○○直接請原告派人「
      支援」戊○○，核與證人甲○○所證述，當時是戊○○施
      作的部份進度趕不上，我有請原告公司派工支援戊○○的
      部份」及證人戊○○證稱「中間那一張是蔣先生的人員過
      來支援我施作的工程部分」（均參同上筆錄）等語相符。
    5.依原告所提出之工程圖（參原證七、八、九，本院卷第
      37-39頁）所示，原告與訴外人戊○○各有工作區域，此
      經甲○○、戊○○所證述在卷（參本院94年10月24日準備
      程筆錄，第50、51頁），且為原告所不爭執，則若係原告
      自訴外人戊○○處分包工作，而非各自承攬工作區域，何
      以各有工作區域。據上足見，原告主張嗣其因與戊○○各
      自承攬被告工程，故各有工作區域，且曾對戊○○施工不
      及之部份加以支援乙節，堪信為真實。
    6.依被告所提出之現金支出傳票（參被證一至被證十，本院
      卷第59-63頁）所載，其中請款日期94年1月20日之四十萬
      元（參被證三，本院卷第60頁），核與原告提出之發票（
      參原證四，板院卷第12頁以次）記載日期、金額相符；再
      該傳票上分別記載有戊○○及原告法定代理人庚○○之姓
      名，足見被告是日所支付之價金即為原告所提出之同日發
      票日請款金額。就之被告雖辯稱，係支付與戊○○等語；
      而原告則稱該筆金額匯款之際，因原告尚未獨力承攬故仍
      經由戊○○請款，其後即自行請款等語。經查，依被告上
      開現金支出傳票所載，僅94年1月20日該份傳票有庚○○
      之署名，其餘皆無。而94年3月3日被告仍以其法代丙○○
      名義匯款至原告之存款帳戶及94年4月13日以支票給付與
      原告，經原告存入其同一存款帳戶內（參板院卷第10頁及
      本院卷第142頁），惟此時即無相同日期金額之現金支出
      傳票可供查證，足見原告主張及上述證人甲○○、戊○○
      分別證稱，兩造訂約後，即由原告自行向被告請款付款未
      再經由戊○○，且戊○○亦就其工作項目自行向被告請款
      等節，與事實相符，而堪予採信。
    (二)被告雖舉證人丁○○、乙○○二人為證，該二證人亦均一
      致證稱，本件工程被告僅發包與戊○○，與原告並未簽訂
      承攬契約云云（參本院卷第51頁及第243頁以次）；然證
      人丁○○為被告之總經理、被告法定代理人丙○○之子，
      證人乙○○則為被告之法定代理人之配偶，二者均與被告
      關係密切，其等證言是否有偏頗之虞，已堪置虞。再查，
      證人丁○○僅泛稱本件僅發包與戊○○，而對於原告何以
      承攬系爭工程之工作及其工作內容，均未能敘明，且與被
      告前經理甲○○證述內容亦不相吻合（參本院94年10月24
      日準備程序筆錄）；而證人乙○○所述，籠統不清，且對
      於系爭工程價金計算方式，亦表示不清楚細節，對於其何
      以幫忙被告匯款乙節，供述亦前後矛盾；上開二證人所述
      ，本院即難遽予採信。
    (三)綜上所述，本院認原告主張其初為戊○○之分包商，其後
      因戊○○無法獨力完成工作，乃由其與被告就系爭工程口
      頭訂定承攬契約，由原告續承做部分未完成之工程乙節，
      堪予採信。
  二、關於原告於現場施工之項目、數量及單價若干？
    (一)原告就其於現場施工之項目、數量等已提出施工圖影本三
      份（參原證七、八、九，本院卷第37-39頁）及原告與戊○○就系爭工程分別完工之數量明細表一份（參原證十二
      ，本院卷第104頁）為證，且上開明細表亦為戊○○肯認
      在案（參本院95年1月18日準備程序筆錄，第101頁）；另
      依被告所提出之與夆典公司結算之價單（參被證十六，本
      院卷第68頁）及被告94年10月24日所提出之與戊○○之結
      算表（參被告提出之附表一，本院卷第57頁），其完工之
      項目與總數量，核亦與原告上揭提出之明細表之項目、總
      數量相符合，足見系爭工程之項目、總數量，即為原告與
      戊○○共同完成之項目及總數量。從而，原告主張其完工
      之項目、數量為如其所提出之數量明細表（即原證十二，
      本院卷第102頁）乙節，堪予採信。
    (二)按稱承攬者，謂當事人約定，一方為他方完成一定之工作
      ，他方俟工作完成，給付報酬之契約。如依情形，非受報
      酬即不為完成其工作者，視為允與報酬。未定報酬額者，
      按照價目表所定給付之；無價目表者，按照習慣給付。民
      法第490條第1項、第491條分別定有明文。本件兩造間已
      成立承攬契約，有如前述；而系爭工程依其情形，顯無無
      庸給付報酬之情事存在，故堪認原告對被告應有給付報酬
      之請求權無誤。次查，關於各項目之單價，原告主張除避
      難系統部分外，均依被告94年10月24日所提出之結算表（
      參本院卷第57頁）上之單價計算。而兩造於口頭訂約之際
      ，因未明確約定價目；上開結算表，依被告所言，即為其
      發包與戊○○之結算資料，經比照被告與夆典公司之承攬
      價單（參本院卷第68頁）上之各項單價，並參諸依上開民
      法關於承攬契約報酬計算之規定，本院認原告稱除第四項
      之避難系統外，應依上開結算表上之單價計價，應屬合理
      市價之主張，堪予採用。
    (三)關於避難系統 (PA+緊急照明+避難)單項部分之價格，原
      告主張應由法院依民事訴法第222條規定核定，其主張夆
      典公司發包與被告之發包價為2,650元，則其轉承包價即
      應為2,300元，被告則因認其未轉包與原告而否認有該項
      單價。按當事人已證明受有損害而不能證明其數額或證明
      顯有重大困難者，法院應審酌一切情況，依所得心證定其
      數額，民事訴訟法第222條第2項定有明文。本件兩造就此
      部分之合理報酬或市價為何，均未能提出證據資料以資證
      明，而本院亦查無公會組織或其他具公信力之鑑定機構可
      資查詢、鑑定。爰依上開民法第491條第2項、民事訴訟法
      第222條第2項規定，並審酌：本件兩造僅係口頭訂定承
      攬契約，並未明定各項承攬項目之單價，亦無兩造共同認
      可之價目表可供判定此單項給付之價格；原告確已為此
      項工程提出給付，如未受有報償顯即受有損害；被告所
      提出之上述與夆典公司結算之價單（參被證十六，本院卷
      第68頁）及與戊○○之結算表（參被告提出之附表一，本
      院卷第57頁）記載之單價，兩相比較結果：項次一 (感知
      器及模組安裝配線)、二 (電磁閥安裝配管配線)、三 (裝
      箱GV模組)之轉包價格約為原承包價之61.8%（1100÷1780
      =0.618），項次五 (蜂鳴器)部分則為100%(1500÷1500=1
      )，項次六之PBL(消防箱內部線路)部分則為93.8% （4500
      ÷4800=0.938），被告所提出之與戊○○之結算表上之單
      價1100元確屬偏低（1100÷2650 =0.415，0.415<0.618）
      ，而原告主張之2300元，未低於最低之轉包價，亦未高過
      最高轉包價之比率，顯較為適中（2300÷2650=0.868，
      0.618<0.868<0.938）；從而，本院認原告就避難系統
      (PA+緊急照明+方向指標)單項部分之價格為2,300元之主
      張，堪予採信，爰依法認系爭避難系統之單價如上。
    (四)據上，計算原告施工數量及單價後，原告得請求之總承包
      價即應為2,150,300元，而加計5%之營業稅後，應為
      2,257,815元（詳如附表），扣除被告前已給付之800,000
      元，合計被告尚應給付原告1,457,815元。
  三、經查，兩造既訂定有承攬契約，原告復已完成其約定之工
      作，其依法即得請求被告給付報酬。從而，原告主張依兩
      造間承攬契約之法律關係訴請被告給付尚未給付之報酬餘
      額1,457,815元及自起訴狀繕本送達翌日即94年6月30日起
      至清償日止，按週年利率5%計算之法定遲延利息，自屬有
      據，應予准許。
伍、兩造分別陳明願供擔保，分別請求假執行或免為假執行，經
    審核無不合，爰各酌定相當之擔保金額，併准許之
陸、本件原告依承攬契約之法律關係請求給付報酬，既有理由，
    其併依不當得利之法律關係請求被告賠償如數之損害，即無
    再予審究之必要。又本件事證已甚明確，兩造其餘攻擊防禦
    方法，經審酌結果，核與本判決之結論均無影響，爰不以一
    一論述，併予敘明。
據上論結，本件原告之訴為有理由，依民事訴訟法第78條、第
390條第2項、第392條2項，判決如主文。
中    華    民    國    95    年    12    月    15    日
                  民事第二庭  審判長法官  許冰芬
                                    法官  呂明坤
                                    法官  王鏗普
正本係照原本作成。
如對本判決上訴，須於判決送達後20日內向本院提出上訴狀。
中    華    民    國    95    年    12    月    15    日
                                    書記官
┌───────────────────────────────────┐
│附表：94年度建字第39號                                                │
├──┬──────────┬──┬──────┬───────┬───┤
│項次│工程項目            │數量│單價(新臺幣)│總價 (新臺幣) │備註  │
├──┼──────────┼──┼──────┼───────┼───┤
│1   │感知器及模組安裝配線│ 828│       1,100│       910,800│未稅  │
├──┼──────────┼──┼──────┼───────┼───┤
│2   │電磁閥安裝配管配線  │ 173│       1,100│       190,300│同上  │
├──┼──────────┼──┼──────┼───────┼───┤
│3   │裝箱GV模組          │  24│       1,100│        26,400│同上  │
├──┼──────────┼──┼──────┼───────┼───┤
│4   │避難系統 (PA、緊急照│ 371│       2,300│       853,300│同上  │
│    │明、方向指標)       │    │            │              │      │
├──┼──────────┼──┼──────┼───────┼───┤
│5   │蜂鳴器              │   5│       1,500│         7,500│同上  │
├──┼──────────┼──┼──────┼───────┼───┤
│6   │PBL(消防箱內部線路) │  36│       4,500│       162,000│同上  │
├──┼──────────┴──┴──────┴───────┴───┤
│合計│                                               2,150,300        │
├──┴────────────────────────────────┤
│加計營業稅5%（2,150,300×｛1+0.05｝=2,257,815），總計：新臺幣         │
│2,257,815元                                                           │
└───────────────────────────────────┘


司法院資訊處製作；財團法人民間司法改革基金會備份。
